臺灣高等法院刑事判決　　　　　　　　　　　　　　　九十一年度上訴字第七七號
　　上　訴　人　臺灣基隆地方法院檢察署檢察官
　　被　　　告　甲○○
右上訴人因偽造文書等案件，不服臺灣基隆地方法院九十年度訴字第六七號，中華
民國九十年十一月二十七日第一審判決（起訴案號：臺灣基隆地方法院檢察署九十年
度偵緝字第二八號）提起上訴，本院判決如左：
    主  文
原判決撤銷。
甲○○連續意圖為自己不法之所有，以詐術使人將本人之物交付，處有期徒刑肆月，
如易科罰金以參佰元折算壹日。
    事  實
一、甲○○於民國（下同）八十七年七月十日，在基隆市○○區○○街七十五巷十五
    號住處，自任會首，邀集乙○○等三十人參加其所招集之民間互助會，每會新台
    幣（下同）一萬元，會期至八十九年十二月十日止，每月十日開標，採內標方式
    標會。詎甲○○基於意圖為自己不法所有之概括犯意，先後於八十七年八月十日
    、八十九年六月十日，在上址，由其主持開標，並出示阿拉伯數字載明願出標息
    （未填載姓名或代號）之紙條為標單，連續在標單上書寫投標金額各二千八百元
    ，佯稱係活會會員戊○○、丙○○寄標，表明該標單為各該寄標者之投標單而參
    與競標，再由甲○○宣佈由各該會員得標，並據此向活會會員收取會款（對該被
    冒標之會員則另佯稱係他人得標），致各該被冒名會員及活會會員均陷於錯誤而
    交付活會會款予甲○○，其中假冒戊○○冒標部分，詐得二十一萬一千六百元【
    一萬元加上（七千二百元乘以二十八等於二十萬一千六百元）】假冒丙○○冒標
    部分，詐得二十七萬三千二百元【（一萬元乘以二十三等於二十三萬元）加上（
    七千二百元乘以六等於四萬三千二百元）】總計詐得四十八萬四千八百元。嗣於
    八十九年十月十日競標時，本應只剩活會三人，竟有乙○○（二會）、丁○○、
    戊○○、不詳姓名婦人下單，始知上情。
二、案經乙○○訴請台灣基隆地方法院檢察署檢察官偵查起訴。
    理  由
一、訊據被告甲○○對於右揭詐標會款之犯行坦承不諱，核與告訴人乙○○所述情節
    相符，並經證人戊○○證述明確，復有該互助會單影本乙紙在卷可參，被告於本
    院審理時雖辯稱事後有告知戊○○、丙○○標其會款云云。惟查被告縱於冒標後
    告知會員冒標情形，亦無礙其事先未經會員同意而冒標會款之詐欺犯行。被告所
    辯無非卸責之詞，核不足採，其犯行洵堪認定。
二、核被告所為，係犯刑法第三百三十九條第一項之詐欺取財罪。其每次冒標會款，
    向多數活會會員詐欺會款，同時侵害多數財產法益，係一行為觸犯數同一之罪名
    ，為想像競合犯，應從一重處斷。先後二次詐欺之行為，時間密接，構成要件復
    相同，顯係基於概括犯意為之，為連續犯，應論以一罪，並加重其刑。查被告犯
    罪後，刑法第四十一條已於九十年一月四日修正，同年月十日經總統公布施行，
    由原來犯最重本刑為三年以下有期徒刑以下之刑之罪，而受六個月以下有期徒刑
    或拘役之宣告得易科罰金之要件，修改為犯最重本刑為五年以下有期徒刑以下之
    刑之罪，而受六個月以下有期徒刑或拘役之宣告得易科罰金之要件，比較新舊法
    ，修正後新法對被告有利，自應依刑法第二條第一項前段規定，適用裁判時前開
    修正之刑法第四十一條第一項規定，併此敘明。
三、公訴意旨另指被告於冒標會款時，先後冒會員戊○○、丙○○名義，偽填標金行
    使而得標，因認被告亦犯刑法第二百十六條、第二百十條、第二百二十條之行使
    偽造私文書罪云云。訊據被告甲○○堅決否認有何偽造標單之犯行，辯稱伊冒標
    會款上開時，於標單上只寫上欲標得之利息金額，並未書寫被冒標者之姓名等語
    。經查告訴人乙○○及證人張陳寶蓮、丙○○、戊○○於偵審時均未證實被告冒
    標本件會款時有在標單上書寫被冒標者之姓名情形，而證人即被冒標者之一戊○○於偵查時供稱伊從未參與投標等語（見九十年度偵字第三二四號偵查卷第二
    十四頁）。另證人即被冒標者之一丙○○於本院審理時亦供稱伊不知被告冒標其
    會款之事，伊很少參與投標，最後二次係伊請家人投標等語（本院卷九十一年一
    月二十八日訊問筆錄），是亦無法證明被告冒標時有在標單上寫上姓名。其他又
    查無積極證據被告冒標本件會款時有在標單上書寫被冒標者之姓名。至於被告冒
    標款時雖有在標單上書寫冒標之利息金額。惟按在紙上或物品上之文字、符號、
    圖畫、照像，依習慣或特約，足以為表示其用意之證明者，關於刑法偽造文書章
    及該章以外各罪，以文書論，刑法第二百二十條固定有明文。惟條文係規定「以
    文書論」，而非規定「以偽造文書論」，故有關同法第二百十條偽造私文書罪之
    以無制作權人冒用他人名義而制作內容不實之文書，足以生損害於公眾或他人為
    要件，於偽造同法第二百二十條之準私文書時，亦同。亦即，偽造準私文書罪之
    成立，仍須無制作權人冒用他人名義，在紙上或物品上為文字、符號、圖畫、照
    像，而依習慣或特約，足以為表示其用意之證明，並足以生損害於公眾或他人，
    始足當之。民間互助會之標單，依習慣須填寫一定之金額及會員之姓名或其代號
    ，始足以表示係某會員制作之標單。如僅在標單上填寫金額，而未書寫標會者之
    姓名或其代號者，從該標單形式上觀之，僅足以表示標會者所欲投標之金額，尚
    不足以表示標會者名義之證明，亦即，並無冒用他人名義可言，尚難論以偽造準
    私文書罪（最高法院八十五年度台上字八八七號、九十年度台上字第二五七五號
    判決參照）。是被告所為，尚不構成行使偽造私文書犯罪，此部分原應諭知無罪
    ，惟因公訴人認與上述詐欺罪部分有方法結果之牽連關係，爰不另為無罪之諭知
    。
四、原審認被告罪證明確，予以論罪科刑，固非無見，惟查被告所為尚難論以偽造準
    私文書罪，有如上述，原審認應成立該罪名，並與前開詐欺罪為牽連犯關係，而
    從一重論以行使偽造私文書罪，自有未當。又查被告冒標所得之金額，其中假冒
    戊○○冒標部分，詐得二十一萬一千六百元，假冒丙○○冒標部分，詐得二十七
    萬三千二百元，總計詐得四十八萬四千八百元。原判決未予明確認定，並籠統認
    定共詐得五十餘萬元，亦有未洽。又查被告犯罪之後，雖與部分會員和解，惟其
    中丙○○部分，尚積欠二十萬餘元未清償，乙○○部分尚積欠五十三萬元，丁○○部分尚積欠二十萬元，此經被告於本院審理時自承在卷（本院卷九十一年一月
    二十八日訊問筆錄），本件檢察官據被害人之聲請上訴指稱被告尚未與全部被害
    人達成和解，賠償被害人全部損失，故指摘原判決諭知被告緩刑為不當等語，應
    認檢察之上訴為有理由，原判決既有未當，應由本院撤銷改判，爰審酌被告因一
    時失察，致罹刑章，雖犯罪後態度良好，坦承犯行，惟尚未與被害人達成全部和
    解等一切情狀，量處如主文所示之刑，並諭知易科罰金之折算標準，以示懲儆。
五、被告經合法傳喚無正當理未到庭，爰不待其陳述逕行判決。
六、據上論斷，應依刑事訴訟法第三百六十九條第一項前段、第三百六十四條、第三
    百七十一條、第二百九十九條第一項前段，刑法第二條第一項前段，第五十六條
    、第三百三十九條第一項、第五十五條、第四十一條第一項前段，罰金罰鍰提高
    標準條例第二條，判決如主文。
本案經檢察官蔡瑞宗到庭執行職務。
中      華      民      國    九十一    年      二      月    二十一    日
                                        臺灣高等法院刑事第十七庭
                                            審判長法  官  許  錦  印
                                                  法  官  許  宗  和
                                                  法  官  李  英  勇
右正本證明與原本無異。
檢察官如不服本判決應於收受送達後十日內向本院提出上訴書狀，其未述上訴之理由
者並得於提起上訴後十日內向本院補提理由書（均須按他造當事人之人數附繕本）。
被告不得上訴。
                                                  書記官  楊  妙  恩
中    華    民    國     九十一   年     二         月    二十五        日
附錄本判決論罪科刑法條：
刑法第三百三十九條：
意圖為自己或第三人不法之所有，以詐術使人將本人或第三人之物交付者
，處五年以下有期徒刑、拘役或科或併科一千元以下罰金。
以前項方法得財產上不法之利益或使第三人得之者，亦同。
前二項之未遂犯罰之。
